臺北高等行政法院判決
　　　　　　　　　　　　　　　　　　 96年度訴字第01390號
　　　　　　　　　　　　　　　.
原　　　告　東森大禾多媒體股份有限公司
代　表　人　甲○○（董事長）
被　　　告　國家通訊傳播委員會
代　表　人　蘇永欽（主任委員）住同上
訴訟代理人　乙○○
　　　　　　丙○○
上列當事人間因衛星廣播電視法事件，原告不服國家通傳訊委員
會中華民國96年3 月15日通傳訴決字第09600060800 號訴願決定
，提起行政訴訟。本院判決如下：
　　主  文
原告之訴駁回。
訴訟費用由原告負擔。
　　事  實
一、事實概要：
    原告經營之「東森娛樂台」頻道於民國（下同）95年8 月24
    日10時至10時30分播出之「北海道的美麗傳說」節目，於節
    目中播放主持人阿鴻親自至日本「北海道活酵母的故鄉」採
    訪伊藤博士等人之VCR ，介紹該地適合牛隻生長，由乳牛的
    初乳提煉、培養出「活酵母」，是日本女性的最愛。主持人
    強調加入北海道活酵母之保養品，具有活化膚質、代謝老化
    角質、平撫皺紋、驅除青春痘等功效；節目現場由藝人方馨
    示範使用，證明其快速之效果，同時播放使用見證者之VCR
    ；並疊印「歡迎來電向節目製作單位諮詢索取『阿鴻的北海
    道活酵母青春體驗包』（數量有限）」鼓吹觀眾購買；節目
    末再疊印諮詢專線電話：「(00)00000000」，且於各節廣告
    中顯示置入亮麗專線電話：「0000-000-000」。該節目促銷
    、宣傳特定商品，致廣告未與節目內容明顯區分。又該節目
    播送總時間為30分鐘，依規定得播出5 分鐘廣告，惟加上節
    目以廣告形式播送之時間，實際播送廣告時間達20分39秒，
    顯逾法律規定每一節目播送總時間6 分之1 ，已違反衛星廣
    播電視法第19條第1 項及第23條第1 項規定。案經被告以95
    年12月6 日通傳播字第09505119430 號裁處書裁處罰鍰新臺
    幣（下同）30萬元，並應立即改正，逾期未改正者，將按次
    連續處罰( 下稱原處分) 。原告不服，提起訴願，遭決定駁
    回，遂向本院提起行政訴訟。
二、兩造聲明：
  (一)原告聲明求為判決：（原告經通知未到庭，據其起訴狀所載
    之聲明及陳述）
    1.訴願決定及原處分均撤銷。
    2.訴訟費用由被告負擔。
  (二)被告聲明求為判決：
    1.原告之訴駁回。
    2.訴訟費用由原告負擔。
三、兩造之爭點：
　(一)原告主張之理由：
    1.系爭節目非為特定商品促銷或宣傳，因無實體商品於市面
      販售：
      (1)系爭節目製作方法係規劃不同單元詳細介紹時下流行商
        品，因「活酵母」為近期市面上熱門話題，故特派主持
        人親至日本訪問，為免有圖利特定商品之嫌，原告還特
        以科學數據證實「活酵母」確有一定功效。而於節目現
        場安排藝人示範使用，除表示「活酵母」功效非誇大不
        實言論外，亦另特設專線電話歡迎觀眾來電索取「阿鴻
        的北海道活酵母青春體驗包」，顯示原告製作節目之謹
        慎、負責態度，節目中所有言論皆禁得起觀眾親自檢驗
        。
      (2)又「活酵母」一詞，幾已約定成俗，例如提及名詞「維
        他命」，大眾即會產生一既定觀念。雖標榜有「活酵母
        」功效之商品，已有多種品牌在市面上販售，但原告開
        放觀眾索取的「阿鴻的北海道活酵母青春體驗包」，係
        利用主持人阿鴻知名度，搭配系爭節目所介紹之美容商
        品（即活酵母）名稱，市面上並無同名實體商品販售，
        原告實不知被告於處分書中所指稱系爭節目促銷、宣傳
        特定商品之「商品」所指為何。
    2.節目非為廣告，實際播送廣告時間當然未逾法律規定：
      (1)系爭節目非為特定商品廣告意思，即原告主觀上係播出
        節目非廣告，當然無預想其有違反第23條第1項廣告時
        間不得超過播出時間6分之1規定之虞。系爭節目播出當
        時，確為一完整報導科技新知節目，節目與廣告間，也
        有破口可讓觀眾明顯區分其不同。
      (2)縱被告認定系爭節目違法，而欲對原告為行政處分，也
        應單就系爭節目未與廣告做明顯區分之事實，依衛星廣
        播電視法第19條第1項及同法第37條第1項第1款做裁罰
        即可。被告卻言其裁罰原告理由，係參酌行政罰法第24
        條第1項前段「一行為違反數個行政法上義務規定而應
        處罰鍰者，依法定罰鍰額最高之規定裁處」，而略過同
        條後段「但其處罰種類相同，如從一重處罰已足以達成
        行政目的者，不得重複裁處。」但書規定，顯見被告稱
        其係依行政罰法所作成之處分，有適用法律上之違誤。
        又「節目廣告化」一詞僅係一般口語說法，法無明文規
        定，被告訂定「節目廣告化與廣告節目化認定原則」做
        為裁罰細目依據，違反憲法第23條及中央法規標準法第
        5條第2款等規定。
    3.原告停止播送系爭節目，已符被告之行政目的，並無裁罰
      之必要：
      末查，原告本無違法之主觀意識，且於事前為相當之注意
      ，僅注意之程度與被告主觀之期望有所落差；被告對系爭
      節目之裁罰，其所欲達成之行政目的亦因節目已停止播送
      而完成，實無再予行處罰之手段。即使被告如認原告涉違
      反衛星廣播電視法相關規定，則原告事前已為相當注意，
      事後主動停播系爭節目亦已達被告做出原處分欲為之行政
      目的。
    4.維護觀眾權益之正確方法，應鼓勵發展多元化節目，而非
      將電視節目導向一言堂：
      被告已嚴重干預媒體的自主權利，不僅侷限了節目製作者
      的創意空間，並且讓消費者無法在電視節目中能得到更多
      的資訊，反而使消費者在無形中受害，許多商品資訊因此
      無法介紹與消費大眾。且節目好壞與否，應交由觀眾自行
      決定，如節目內容無法引起觀眾注意，則市場機制即會自
      動淘汰不合觀者所好節目，毋須待主管機關祭出行政處分
      手段，業者自然會停止播出。而系爭節目內容屬介紹新興
      產品，此為社會多數人所關注之焦點，此即原告所欲提供
      予大眾之服務，怎可僅據「維護觀眾之收視權益」之言，
      即謂系爭節目之播送是「假節目之名，行廣告之實」。且
      據被告之說法，則節目是否即不能播出單一主題或推薦特
      定商品、資訊（如報導美食店家節目畫面出現店名，訪問
      比爾蓋茲內容一直提及MICROSOFT等），因其皆有廣告、
      推介特定商品嫌疑，主管機關如此過度管制，反枉顧觀眾
      收視權益，此才非觀眾之福。
    5.系爭節目中發表之言論亦屬憲法保障言論自由之一環，被
      告之裁罰已違依法行政原則：
      系爭節目當集發表關於「活酵母」之言論，其亦應屬憲法
      保障言論自由之一環，是故憲法尚容許原告製播節目，發
      表自由言論，而被告卻藉衛星廣播電視法第19條第1 項規
      定及節目廣告化或廣告節目化認定原則第5 點規定，即謂
      原告違法，反自違憲法第22、23條規定之法律優位及法律
      保留原則。
    6.綜上所述，被告本須遵行法治國下所應踐行之法律程序，
      不應為達裁罰之目的而不考慮對原告有利之情狀，方符程
      序正義。原處分及訴願決定之作成既有上述認事用法瑕疵
      ，應予撤銷。
  (二)被告主張之理由：
    1.原告經營之「東森娛樂台」頻道於95年8 月24日10時至10
      時30分播出系爭節目，內容整體節目呈現方式藉由主持人
      證實、來賓推介及宣傳有關「活酵母」之特定商品意圖明
      顯。系爭節目為促銷、宣傳目的，提及「阿鴻的北海道活
      酵母青春體驗包」商品名稱，廣告未與節目內容明顯分開
      。又系爭節目播送總時間為30分鐘，依規定得播出5 分鐘
      廣告，惟加上節目以廣告形式播送之時間，實際播送廣告
      時間顯逾法律規定每一節目播送總時間6分之1，有衛星電
      視節目側錄光碟、被告第33次分組委員會會議紀錄、衛星
      廣播電視節目廣告監看表及側錄帶附卷可稽，違法事實明
      確。
    2.衛星廣播電視法第19條第1 項明定節目應與廣告區分，其
      立法意旨係為維護觀眾之收視權益，避免衛星廣播電視事
      業假節目之名，行廣告之實。系爭節目非僅由主持人證明
      、來賓推介宣傳特定商品「北海道活酵母」之功效，並於
      節目現場實驗該物，同時播放使用見證者之VCR ，又疊印
      「歡迎來電向節目製作單位諮詢索取『阿鴻的北海道活酵
      母青春體驗包』（數量有限）」鼓吹觀眾購買；節目末再
      疊印諮詢專線電話：「(00)00000000」，且於各節廣告中
      顯示置入亮麗專線電話：「0000-000-000」。該節目顯係
      藉資訊提供而推介特定商品，廣告意圖明顯。
    3.原告同時違反衛星廣播電視法第19條第1 項及第23條第1
      項之規定，被告參酌行政罰法第24條第1 項前段規定及原
      告歷來違規紀錄，依衛星廣播電視法第37條第1 項第1 款
      規定，僅核處原告節目廣告化行為，並無違誤。系爭節目
      違法事實已確認在先，原告自認該節目有所不妥而停播，
      乃違法後之改正行為，尚不足以影響被告就其改正前違法
      行為之裁處效力。
    4.原告為衛星廣播電視事業，自應遵守衛星廣播電視法等相
      關規定，竟任令其頻道違規播出違法之畫面內容，明顯違
      反應注意義務，爰應負法律責任。原告之訴為無理由，請
      依法駁回，以維法紀。
　　理  由
一、本件原告經受合法通知，未於言詞辯論期日到場，核無行政
    訴訟法第218 條準用民事訴訟法第386 條各款所列情形，爰
    併準用民事訴訟法第385 條第1 項前段規定，依被告之聲請
    ，由其一造辯論而為判決。
二、原告起訴主張:「阿鴻的北海道活酵母青春體驗包」並無實
    體商品於市面販售，是系爭節目非為特定商品促銷或宣傳。
    原告停止播送系爭節目，已符被告之行政目的，並無裁罰之
    必要。系爭節目非為特定商品廣告意思，即原告主觀上係播
    出節目非廣告，並無違反第23條第1項廣告時間不得超過播
    出時間6分之1規定之虞。系爭節目播出當時，確為一完整報
    導科技新知節目，節目與廣告間，也有破口可讓觀眾明顯區
    分其不同。系爭節目關於「活酵母」之言論，應屬憲法保障
    言論自由之一環，被告藉衛星廣播電視法第19條第1項規定
    及節目廣告化或廣告節目化認定原則第5點規定，即謂原告
    違法，有違法律優位及法律保留原則，是原處分顯有違誤，
    爰提起本件行政訴訟，求為判決如聲明所示云云。
三、被告則以: 衛星廣播電視法第19條第1 項規定，旨在維護觀
    眾之收視權益，避免衛星廣播電視事業假節目之名，行廣告
    之實，明定廣告應與節目明顯分開。系爭節目為促銷、宣傳
    目的，提及「阿鴻的北海道活酵母青春體驗包」商品名稱，
    廣告未與節目內容明顯分開。又系爭節目播送總時間為30分
    鐘，依規定得播出5 分鐘廣告，惟加上節目以廣告形式播送
    之時間，實際播送廣告時間顯逾法律規定每一節目播送總時
    間6 分之1 ，有衛星電視節目側錄光碟可稽被告第33次分組
    委員會會議紀錄、衛星廣播電視節目廣告監看表及側錄帶附
    卷可稽，違法事實明確。被告依法裁處，認事用法誠屬適當
    適法。是原告之訴為無理由，求為判決駁回原告之訴等語，
    資為抗辯。
四、衛星廣播電視法第19條第1項規定：「節目應維持完整性，
    並與廣告區分。」第23條第1項規定：「廣告時間不得超過
    每一節目播送總時間六分之一。」第35條第3 款規定：「衛
    星廣播電視事業或境外衛星廣播電視事業有下列情形之一者
    ，予以警告：…三、違反…第十九條…規定者。」第36條第
    1 款規定：「衛星廣播電視事業或境外衛星廣播電視事業經
    依前條規定警告後，仍不改正者，處十萬元以上一百萬元以
    下罰鍰，並通知限期改正。」第37條第1 項第1 款規定：「
    衛星廣播電視事業或境外衛星廣播電視事業有一年內經處罰
    二次，再有前二條各款情形之一者，處二十萬元以上二百萬
    元以下罰鍰，並通知限期改正，逾期不改正者，得按次連續
    處罰。」節目廣告化或廣告節目化認定原則規定：「節目有
    下列情形之一者，認定為節目廣告化：…五、節目中以名牌
    、圖卡、海報、道具布景或其他方式顯示宣傳文字、圖片或
    電話。」另處理違反衛星廣播電視法罰鍰案件裁量基準第1
    點第2 款第2 目（2 ）規定：「構成第三十七條規定者：處
    二十萬元以上二百萬元以下罰鍰，並通知限期改正，逾期不
    改正者，得按次連續處罰。…。2.第二次至第十次：…違反
    第十九條規定，處罰鍰三十萬元。」
五、查首開事實欄所述之事實，有衛星電視節目側錄光碟、衛星
    廣播電視節目廣告監看表及側錄帶等件附卷可稽，堪以憑認
    。歸納兩造上述之主張，本件爭執之重點在於: 系爭節目有
    無節目廣告化之違規情事? 原告有無處罰之必要? 被告於90
    年5 月30日發布「節目廣告化或廣告節目化認定原則」，有
    無違反法律保留原則? 原處分有無不當限制言論自由? 茲分
    述如下:
(一)、按衛星廣播電視法第19條第1項規定，旨在維護觀眾之收視
    權益，避免衛星廣播電視事業假節目之名，行廣告之實，明
    定廣告應與節目明顯分開。查系爭節目由主持人證明、來賓
    推介宣傳特定商品「北海道活酵母」之功效，並於節目現場
    實驗該物，同時播放使用見證者之VCR ，又疊印「歡迎來電
    向節目製作單位諮詢索取『阿鴻的北海道活酵母青春體驗包
    』（數量有限）」鼓吹觀眾試用體驗；節目末再疊印諮詢專
    線電話：「 (00)00000000」，且於各節廣告中顯示置入亮
    麗專線電話：「0000-000-000」。則系爭節目顯係藉資訊提
    供而推介特定商品，廣告意圖明顯，有違反衛星廣播電視法
    第19條第1 項規定及前揭認定原則第5 點規定之情形，甚為
    明確。
(二)、原告為衛星廣播電視事業，自應遵守衛星廣播電視法相關規
    定，任令其頻道違規播出違法之畫面內容，明顯違反應注意
    義務，自應負法律責任。況原告前因違反衛星廣播電視法第
    19條第1 項規定，經行政院新聞局以94年5 月11日新廣四字
    第0940622547號及94年7 月29日新廣四字第0940624043號行
    政處分核處2 次在案，另經被告以95年6 月21日通傳字第09
    505060350 號、00000000000 號、00000000000 號，95年8
    月4 日通傳字第09505084020 號，95年8 月8 日通傳字第09
    505084040 號、00000000000 號、00000000000 號、000000
    00000 號、00000000000 號、00000000000 號等核處10次在
    案( 參本院卷第46-47 頁) ，尤應注意其節目與廣告之區分
    ，詎仍有本件違規行為之發生，更難辭其責。而系爭節目違
    法事實已確認在先，原告自認該節目有所不妥而主動停播，
    乃事後改正行為，不影響原告違規行為之成立。原告此項主
    張，委無足採。
(三)、被告於90年委託學者研提廣告化認定原則，同年4 月3 日舉
    行公聽會，並依行政程序法第160 條規定，於同年5 月30日
    以(90)正廣四字第07298 號令發布施行，並刊載於同年6 月
    6 日出版之行政院公報上，有政府公報查詢系統表附卷為證
    。上開廣告化認定原則，係作為主管機關認定事實之基準，
    為行政程序法第159 條第2 項第2 款之行政規則，對被告具
    有拘束力，其亦可供電視節目與廣告製作人參考自律或作為
    頻道的編審人員把關之依據，核其第9 點及第15點內容與廣
    電法之立法意旨無違，並具有合理性，被告援以作為處分事
    實認定之依據，並無不可。原告主張上開廣告化認定原則違
    反法律保留原則而質疑原處分之合法性云云，並不足採。
(四)、按言論自由為民主憲政之基礎，廣播電視係人民表達思想與
    言論之重要媒體，可藉以反映公意強化民主，啟迪新知，促
    進文化、道德、經濟等各方面之發展，其以廣播及電視方式
    表達言論之自由，為憲法第11條所保障，司法院釋字第364
    號解釋揭櫫在案。其意旨與衛星廣播電視法第19條第1 項禁
    止節目廣告之規定意旨並無衝突，原處分僅係為維持節目之
    單純化，避免事業體藉之夾帶廣告，形成節目與廣告不分之
    紊亂現象，原告只要將與廣告效果相同之文字或話語抽離，
    即可達到節目單純化之目的，如要進行廣告，亦可以「廣告
    時段」區隔開來，足見原處分並未限制其節目完整性之要求
    ，只是禁止節目進行中觸及商品廣告有關之促銷意涵而已，
    尚與廣播節目言論自由之限制無涉，原告此項主張尚非可採
    。
(五)、再查本案除構成違反衛星廣播電視法第19條第1 項節目應與
    廣告明顯區分之規定外，亦同時違反同法第23條第1 項廣告
    超秒之規定，原告以一行為違反二個行政法上義務規定，被
    告參酌行政罰法第24條第1 項前段規定及原告歷來違規紀錄
    ，依衛星廣播電視法第37條第1項第1款規定，僅核處原告節
    目廣告化行為，並無違誤。
六、綜上所述，原告所訴各節，均非可採。原告前因違反衛星廣
    播電視法第19條第1 項規定，經行政院新聞局及被告先後核
    處在案，已如前述。原告再有本次違規行為，被告依衛星廣
    播電視法第37條第1 項第1 款規定，並參酌前揭裁量基準第
    1 點第2 款第2 目（2 ）規定，裁處罰鍰30萬元，並命立即
    改正，未改正者，將按次連續處罰，核無違誤，訴願決定予
    以維持，亦無不合，原告徒執前詞，訴請撤銷，為無理由，
    應予駁回。
七、本件事證已臻明確，兩造其餘攻擊防禦方法，核與本件判決
    結果不生影響，爰不逐一論述。
據上論結，本件原告之訴為無理由，爰依行政訴訟法第98條第1
項前段、第218 條，民事訴訟法第385 條第1 項前段，判決如主
文。
中　　華　　民　　國　　96　　年   10 　月　   11    日
                        第一庭審判長 法  官  王立杰
                                     法  官  劉錫賢
                                     法  官　林惠瑜
上為正本係照原本作成。
如不服本判決，應於送達後20日內，向本院提出上訴狀並表明上
訴理由，如於本判決宣示後送達前提起上訴者，應於判決送達後
20日內補提上訴理由書（須按他造人數附繕本）。
中　　華　　民　　國　　96　　年 　10   月　   11    日
                                     書記官  劉道文
